【裁判字號】    96,重訴,69
【裁判日期】    970430
【裁判案由】    清償債務等
【裁判全文】
臺灣宜蘭地方法院民事判決              96年度重訴字第69號
原      告  乙○○
被      告  甲○○
訴訟代理人  余忠益律師
上列當事人間清償債務等事件，於民國97年4月24日經言詞辯論
終結，本院判決如下：
    主  文
原告之訴及假執行之聲請均駁回。
訴訟費用新臺幣捌萬柒仟壹佰拾元由原告負擔。
    事實及理由
壹、原告起訴主張：其與被告於民國95年1月9日簽立共同經營合
    約書（下稱系爭合約），約定由被告出面承租偉全砂石廠做
    為共同經營砂石業務之工廠，對外則以華峰砂石有限公司為
    合作名稱。原告依系爭合約第3條約定，交付發票人來鑫通
    運有限公司、發票日97年7月15日、面額新臺幣（下同）125
    萬元、付款人桃園信用合作社大湳分社之支票1紙（下稱系
    爭支票）做為擔保，於租賃到期時，被告須無息退還該支票
    。惟至95年6月14日止，被告積欠之95年4月下期、95年5月
    上期、下期之砂石貨款，已累積欠12,202,509元未繳回砂石
    廠，致砂石廠無法運作，兩造乃於同年6月14日解除合約。
    而解除合約後，兩造於同年月17日結算出被告應給付原告2,
    004,234元，惟其中挖土機價值300,000元已由原告取回，故
    被告尚積欠原告1,704,234元。另依系爭合約第7條約定：「
    砂石廠共同經營合約簽訂完成後，如要更改生產機械系統將
    由新公司支付。」，原告於依系爭合約經營當中地上物（約
    990,000元）、工廠新設之資產（約0000000元），均為兩造
    合作之新公司所使用，依兩造所擁有新公司之股份各為1/2
    ，依上約定，被告自應負擔上開費用之一半4,495,000元，
    而上開費用由原告先行支出，解除合約後，被告應返還之。
    又依系爭合約第3條約定，原告於訂約時交付之1,250,000元
    ，應於解除合約後，返還原告，則合計被告應返還原告7,44
    9,234元。原告於95年8月14日發函催告被告返還，原告於同
    年月23日回函否認，則原告得請求自95年8月23日起至清償
    日止，按年息5%計算之利息。再上述原告交付被告之系爭支
    票1紙，因兩造已解除合約，原告爰依不當得利之法律關係
    ，請求返還，如無法返還者，則被告應給付價金。並聲明：
    一、被告應給付原告7,449,234元，及自95年8月23日起至清
    償日止，按年息5%計算之利息。二、被告應將系爭支票返還
    原告，如不能返還時，應給付原告1,250,000元。三、願供
    擔保，請准宣告假執行。
貳、被告則以：
一、兩造間之合夥固已於95年6月17日解散，惟尚未清算完結，
    依原告所提出之95年6月17日之結算證明，該證明僅為兩造
    粗估合夥若解散之清算費用，此可由結算證明第3點所載：
    「地上物（990,000元）押金（1,250,000元）押票（1,500,
    000元）及工廠新添之資產（加工區）部分等法院判決後再
    行開會處理。」等語，足證兩造對地上物、押金、押票及工
    廠新添之資產尚未為清算。再依結算證明第5點所載：「雙
    方合作關係若還有未清之費用部分，再由雙方協商共同支付
    。」等語，益證兩造對合夥當時之狀況尚不清楚，姑不論原
    告自行解除契約聲明退夥已違反合約，依上開說明，兩造之
    合夥既尚未清算完結，原告訴請返還，自不合法。
二、被告否認有積欠95年4月下期、95年5月上期、下期之砂石貨
    款。再兩造合夥經營，怎能於經營不善後即主張解除契約，
    應回復原狀？甚者，兩造尚未解除合約，僅原告執意解除，
    被告僅為見證人，其解除合約不合法等語置辯，並聲明：（
    一）原告之訴及假執行之聲請均駁回。（二）如受不利判決
    ，願供擔保請准免為假執行。
參、兩造不爭執之事實：
一、兩造於95年1月9日簽立系爭合約，成立合夥。
二、上開合夥業於同年6月17日解散。
肆、兩造爭執要旨：
一、兩造間之合夥是否清算完結？
二、如清算完結，原告得請求被告給付之金額為何？
伍、本院之判斷：
一、兩造間之合夥清算尚未完結：
（一）按合夥人於合夥清算前，不得請求合夥財產之分析，又合
      夥解散後，亦必須經過清算程序，方能達返還出資分配利
      益之最後目的，此就民法第682條、第694條以下有關條文
      ，對照觀之自明。
（二）原告主張兩造之合夥已清算完結，係以結算證明1紙為據
      （詳本院卷第9頁）。惟查上開結算證明第3點所載：「地
      上物（990,000元）押金（1,250,000元）押票（1,500,00
      0元）及工廠新添之資產（加工區）部分等法院判決後再
      行開會處理。」等語。再依結算證明第4點所載：「雙方
      合作關係若還有未清之費用部分，再由雙方協商共同支付
      。」等語，而證人即該結算證明之紀錄丙○○證稱：第3
      點部分，兩造是決議等法院判決再處理，而第4點部分，
      兩造已預計有帳未清，且當時就已經知道有些部分的帳未
      清等語（詳本院卷第56頁），足證兩造對地上物、押金、
      押票及工廠新添之資產尚未為清算，且尚有未清之費用未
      列入結算之事實。故兩造之合夥尚未清算完結，則依上開
      說明，原告自不得請求合夥財產之分析。
二、兩造之合夥既尚未清算完結，依上開說明，原告請求被告給
    付7,449,234元，及自95年8月23日起至清償日止，按年息5%
    計算之利息，即屬無據。再原告請求返還系爭支票部分，依
    系爭合約第3條約定：「乙方（按原告）要開立壹佰貳拾伍
    萬元現金即期票作為押金，另開立壹佰貳拾伍萬元支票做為
    押票，支票到期日定為九十七年七月十五日，租賃到期甲方
    （按被告）須無息退還給乙方押金及押票；…」（詳本院卷
    第6頁），足證系爭支票係原告供做兩造經營合夥之擔保，
    而兩造就合夥上未清算完結，業如上述，故原告請求返還，
    亦無理由，併予駁回。又本件原告敗訴，其假執行之聲請亦
    失其附麗，併予駁回。
陸、又本件待證事實已臻明瞭，兩造其餘攻擊防禦方法及舉證，
    對判決之結果已不生影響，爰不一一詳為審酌，併此敘明。
柒、訴訟費用裁判之依據：民事訴訟法第78條。
中    華    民    國    97    年    4     月    30    日
                  民事庭  法  官  張育彰
以上正本係照原本作成。
如對本判決上訴須於判決送達後20日內向本院提出上訴狀（須附
繕本）。
中    華    民    國    97    年    5     月    1     日
                          書記官  藍友隆


司法院資訊處製作；財團法人民間司法改革基金會備份。
